【裁判字號】    97,訴,1314
【裁判日期】    980122
【裁判案由】    清償借款
【裁判全文】
臺灣士林地方法院民事判決              97年度訴字第1314號
原      告  丙○○
被      告  乙○○
訴訟代理人  甲○○
上列當事人間清償借款事件，本院於民國97年12月25日言詞辯論
終結，判決如下：
    主  文
原告之訴駁回。
訴訟費用由原告負擔。
    事實及理由
一、原告主張：
（一）被告於民國93年11月9日向伊借款新臺幣（下同）105萬元
      ，約定清償期限為93年11月24日（下稱系爭借款）。系爭
      借款乃被告之媳婦戊○○透過訴外人丁○○○之介紹下認
      識伊，被告即經由戊○○出面向伊借款，並提供其身分證
      影本、土地所有權狀數紙及如附表所示之支票及本票（以
      下分稱系爭支票、系爭本票，合稱系爭票據）作為擔保。
      因伊過去與被告乃鄰居，當時常稱呼被告為歐巴桑，且被
      告經營瓦斯行，資力不錯，伊始答應借款，並將借款交予
      戊○○。詎料，清償期屆至後，系爭支票經提示遭退票，
      被告迄今仍不清償系爭借款。爰依消費借貸之法律關係，
      提起本訴。
（二）並聲明：被告應給付原告105萬元，及自93年11月24日起
      至清償日止，按年息百分之5計算之利息。
二、被告則以：
（一）伊並未向原告借款，亦未委託及授權戊○○向原告借款，
      系爭借款係戊○○個人所為。戊○○持向被告借款之系爭
      票據，均非伊所簽發，亦未經伊背書，伊有自己的支票帳
      戶，若要借錢，會使用自己的支票，或在系爭票據上背書
      。至於伊之土地所有權狀，前於93年11月間遺失，已於95
      年間向地政事務所申請遺失補發，土地業經移轉登記為孫
      子任羿豪所有。戊○○原為伊媳婦，然與伊次子於93年3
      月10日即已離婚，戊○○積欠債務甚多，行蹤不明等語，
      資為抗辯。
（二）並聲明：原告之訴駁回。
三、經查：
（一）戊○○於93年11月間，曾交付系爭票據及被告之土地所有
      權狀23紙予原告。系爭支票經原告於93年11月29日提示，
      不獲兌現。
（二）被告與戊○○原為婆媳關係，嗣戊○○與被告次子任克宇
      於93 年3月10日辦理離婚登記。
（三）上開第(一)項所示土地所有權狀，業經被告申請補發，該等
      土地並於95年12月5日移轉登記為任羿豪所有。
      以上各項，有兩造分別提出之戶籍謄本、離婚協議書、土
      地所有權狀、系爭支票、退票理由單及系爭本票等可稽，
      並為兩造所不爭執，堪信為真實。
四、得心證之理由：
    原告主張被告經由戊○○向伊借款，並提供系爭票據、土地
    所有權狀及身分證影本為擔保，伊已將款項如數交付戊○○
    ，系爭借款之清償期業已屆至，惟被告迄不清償等語，被告
    則以前揭情詞置辯。是以，本件所應審究之爭點，應在於：
    （一）戊○○是否以代理人身分代理以被告名義向原告借款
    ？（二）前項如是，被告是否授權戊○○代理向原告借款？
    消費借貸關係效力是否及於被告？
    茲論述如下：
（一）原告未能舉證證明戊○○係以代理被告借貸之意思向原告
      借款，兩造間並無消費借貸之合意，無從成立消費借貸關
      係：
   1、按稱消費借貸者，謂當事人一方移轉金錢或其他代替物之
      所有權於他方，而約定他方以種類、品質、數量相同之物
      返還之契約。民法第474 條定有明文。又按消費借貸契約
      ，必借貸人與貸與人雙方意思表示一致，始能成立（最高
      法院88年度台上字第2260號判決要旨足資參照）。復按代
      理人於代理權限內，以本人名義所為之意思表示，直接對
      本人發生效力。民法第103 條第1 項定有明文。又當事人
      主張有利於己之事實者，就其事實有舉證之責任，民事訴
      訟法第277 條定有明文。且民事訴訟如係由原告主張權利
      者，應先由原告負舉證之責，若原告先不能舉證，以證實
      自己主張之事實為真實，則被告就其抗辯事實即令不能舉
      證，或其所舉證據尚有疵累，亦應駁回原告之請求（最高
      法院17年上字第917 號判例足資參照）。
   2、本件原告主張系爭借款係被告經由戊○○出面，以被告名
      義借款云云，為被告所否認，原告自應就其所主張此利己
      事實復舉證之責。經查：
    (1)系爭借款乃原告與戊○○雙方所洽談，原告自始至終未曾
      與被告接觸乙情，乃兩造所不爭執。考以戊○○與原告洽
      談借款，交付原告之系爭票據，發票人、背書人分別詳如
      附表所示，均未包含被告。衡諸交易常情，倘戊○○係以
      代理人之身分代理以被告名義洽商借款事宜，理當提供被
      告簽發之票據為擔保或還款之憑據，縱提供他人簽發之票
      據，亦無未經被告背書之可能；而出借款項之原告，亦無
      不要求借款人背書，而僅收受第三人所簽發票據之可能。
      尤其，戊○○於93年3 月10日即與被告之次子離婚，與被
      告早已無婆媳關係，則以93年11月間戊○○洽談借款，係
      交付其本人所簽發之系爭本票或背書之系爭支票等情節以
      觀，戊○○應係以其本人之意思而為借款，始合情理，原
      告主張戊○○係以被告名義借款乙節，顯然有違常情，自
      屬可議。
    (2)關於戊○○與原告洽商情形，原告所舉引介戊○○之證人
      丁○○○雖到庭證述：「他們之前不認識，是我帶戊○○
      去找原告，他們才認識。」、「（為何會帶戊○○找原告
      ？）因為戊○○打電話到我家，幾年前我忘記了，戊○○
      叫我去她家，當時她住在淡海附近，…當時戊○○的婆婆
      也在家，戊○○說她婆婆對她很好，有拿3 張公司的票給
      她，叫她拿3 張公司的票去借錢。因為我之前曾經帶戊○
      ○去找原告，之後戊○○就自己找原告借錢，錢是在哪裡
      交付的，我就不知道。」、「（你剛剛講的3 張公司票，
      你是否看過？）我有看到戊○○婆婆拿票給戊○○，我有
      看到3 張票，戊○○本來有要拿給我看，但我說不用。」
      、「（你剛剛說的3 張票，發票人是誰？）我不知道。」
      、「（你有沒有曾經與戊○○去找原告借錢？）我是有帶
      戊○○與原告認識，一開始戊○○沒有說她要借錢，她叫
      我帶她去原告家，戊○○與原告間談話內容，我不了解。
      」、「（到底是戊○○要借錢，還是戊○○婆婆要借錢？
      ）我不清楚，我只知道戊○○拿票去借錢，我去戊○○家
      的時候，她婆婆也在，有拿3 張票給戊○○，戊○○有說
      她婆婆對她很好。票上面寫多少，我也不知道。」、「除
      了3 張票外，還有拿一些有關土地的紙，好像有很多張。
      我有聽到他們2 人講話，只知道是借錢的事情，但是詳細
      內容我不清楚，他們是講國語，我聽不太懂，只知道好像
      是借錢的事。」、「（錢到底是誰借的？）當天我去的時
      候，戊○○的婆婆有在場，戊○○的婆婆有拿東西給戊○
      ○，讓戊○○去借錢，我並沒有詢問到底是誰要借錢。」
      等語（參見本院卷第77至81頁）。考以證人丁○○○所述
      被告交付3 紙公司票予戊○○前往借錢乙節，核與原告所
      提出戊○○借款時交付如附表所示之票據不符，且系爭本
      票既由戊○○本人所簽發，自無可能須經由被告交付，其
      證詞與事實已有出入，顯有瑕疵。況丁○○○乃原告之舊
      識，且係介紹戊○○與原告認識，進而借款之人，為免原
      告咎責，其立場已難期客觀公正，證詞亦不無偏頗之虞，
      當不足逕予採信。再者，依證人丁○○○上述證詞內容以
      觀，就戊○○與被告談論內容以及究係何人欲借款之詳情
      ，證人丁○○○亦不清楚。而關於戊○○與原告洽談借款
      事宜，亦由渠2 人自行談論，證人丁○○○亦不了解。自
      無從憑認戊○○確係本於代理人身分以被告名義而為借款
      之意思表示。
    (3)至於原告主張戊○○並交付被告土地所有權狀乙節，縱認
      該等土地所有權狀確係被告交付予戊○○，然交付所有權
      狀可能之原因及用意多端，或為委託洽商出售、或為資力
      證明、或為提供物上擔保等等，不一而足，非即委託或授
      權代為借款之意思。縱有提供物上擔保之意，亦非本人借
      款之意思。據此，亦不足認定戊○○確係代理被告以被告
      名義向原告借款。
    (4)除此之外，原告又未能舉出確切之證據證明戊○○係代理
      以被告名義向原告借款，兩造自無從成立消費借貸之合意
      。是原告主張被告經由戊○○向伊借款，兩造間有消費借
      貸關係存在乙節，即不足憑認為真正。
（二）縱戊○○係代理以被告名義向原告借款，亦未經被告合法
      授權而為無權代理，對被告不生效力：
      按無代理權人以代理人之名義所為之法律行為，非經本人
      承認，對於本人不生效力。民法第170條第1項規定甚明。
      縱認戊○○係代理以被告名義向原告借款，惟被告否認其
      曾授與戊○○代理權，而縱有交付土地所有權狀之事實，
      仍不足認定即有授權代為借款之意思，亦如上述。此外，
      原告亦未能舉證證明被告確曾授與戊○○代理借款之權限
      ，則戊○○所為自屬無權代理，而被告並未承認戊○○無
      權代理之借款行為，該借款行為對於被告即不生效力。又
      原告並未主張並舉證被告就本件借款行為，有何表見之事
      實，足使其信賴戊○○有代理權限之情，亦無從則由被告
      負授權人之責任，附此敘明。
五、從而，原告本於消費借貸之法律關係，請求被告給付原告10
    5萬元，及自93年11月24日起至清償日止，按年息百分之5計
    算之利息，為無理由，應予駁回。
六、本件判決基礎已臻明確，兩造其餘攻擊防禦方法及訴訟資料
    經本院審酌後，核與判決不生影響，無一一論述之必要，併
    予敘明。
七、據上論結，原告之訴為無理由，依民事訴訟法第78條，判決
    如主文。
中    華    民    國    98    年    1     月    22     日
                  民事第三庭  法  官  施月燿
以上正本證明與原本無異。
如對本判決上訴，應於判決送達後20日內向本院提出上訴狀。
中    華    民    國    98    年    2     月    5     日
                              書記官  于耀文


司法院資訊處製作；財團法人民間司法改革基金會備份。
